臺灣嘉義地方法院刑事判決　　　九十六年度簡上字第二一三號
上　訴　人
即　被　告　甲○○
　　　　　　　　　　日生）
　　　　　　　　　　號
上列上訴人因詐欺案件，不服本院嘉義簡易庭九十六年度嘉簡字
第一○三三號中華民國九十六年六月二十六日第一審判決（聲請
簡易判決處刑案號：臺灣嘉義地方法院檢察署九十六年度偵緝字
第三九九號），提起上訴，本院合議庭為第二審判決如下：
    主  文
原判決撤銷。
甲○○幫助犯詐欺取財罪，累犯，處有期徒刑陸月，如易科罰金
，以銀元佰元即新臺幣玖佰元折算壹日，減為有期徒刑月，
如易科罰金，以銀元佰元即新臺幣玖佰元折算壹日。
    事  實
一、甲○○前因公共危險、傷害案件，先後經本院判處有期徒刑
    六月緩刑三年、三月確定，嗣緩刑經撤銷，上開二罪接續執
    行，於民國九十四年二月十四日易科罰金執行完畢，猶不思
    警惕，其預見將自己開設之金融帳戶（含存摺、金融卡、密
    碼）等物提供他人使用，極可能幫助他人向不特定人詐騙財
    物，竟不違背其本意，而基於幫助詐欺取財之不確定故意，
    於九十四年三月十六日，在嘉義北社郵局，申辦00000
    000000000號郵政存簿儲金帳戶及金融卡後，以新
    臺幣（下同）三千元，將上開帳號存摺及金融卡並提款密碼
    ，提供予姓名年籍不詳，年約三十餘歲之成年男子使用。該
    男子於取得上開帳戶後，隨即於九十五年三月二十七日中午
    十二時許，由其或其犯罪集團之成員以電話向乙○○詐稱未
    繳納電話費及臺新銀行存款因資料外洩而凍結，需至往來之
    陽信銀行新興分行開立安全帳號，使乙○○陷於錯誤，依指
    示於同日下午，前往高雄市陽信銀行新興分行，將甲○○上
    開郵局帳號設為約定轉帳帳戶，而遭詐欺犯罪集團成員以電
    話轉帳方式，將帳戶內之六十一萬八千元，轉帳至甲○○上
    開帳戶內，再提領得逞，嗣經乙○○發覺受騙後，報警處理
    ，始循線查獲上情。
二、案經乙○○訴由嘉義市警察局第一分局報請臺灣嘉義地方法
    院檢察署檢察官偵查聲請簡易判決處刑。
    理  由
一、被告未於本院審理時到庭，惟據其所提上訴書狀及於偵查中
    之陳述，均坦白承認上開犯罪事實，核與被害人乙○○於警
    詢時之指訴相符，另有被告開戶資料、帳戶交易往來明細、
    陽信銀行存摺明細資料等在卷可資佐證。按於金融機構開設
    帳戶，請領存摺及提款卡，係針對個人身分之社會信用而予
    以資金流通，具有強烈之屬人性格，而金融帳戶作為個人理
    財之工具，申請開設並無任何特殊之限制，一般民眾皆得以
    存入最低開戶金額之方式申請取得，且同一人均得在不同之
    金融機構申請數個存款帳戶使用，此乃眾所週知之事實。故
    一旦有人刻意收集他人帳戶使用，依一般常識，極易判斷係
    隱身幕後之人基於使用他人帳戶，規避存提款不易遭偵查機
    關循線追查之考慮而為，自可產生與不法犯罪目的相關之合
    理懷疑。且日常生活中，不法之徒利用人頭帳戶進行之不法
    行為，最常見者不外詐騙他人錢財，此經傳播媒體多所報導
    ，政府機關亦廣為宣導，一般稍具知識之人，對此情形絕難
    諉以不知。而存摺、提款卡、密碼均係與個人隱私有密切關
    係之重要物件，一般人若非基於特殊目的或情誼，斷無任意
    交由他人保管或使用之理。被告係智慮正常之成年人，其對
    將己有之存摺、提款卡、密碼交付他人，極可能遭詐欺者用
    作詐取財物之工具，衡情應有所預見，猶將之交付他人使用
    ，顯有容認犯罪事實發生之本意，亦堪認定。本件事證明確
    ，被告犯行堪予認定。
二、被告行為後，刑法業經修正公布，而於九十五年七月一日生
    效施行。按行為後法律有變更者，適用行為時之法律，但行
    為後之法律有利於行為人者，適用最有利於行為人之法律，
    現行刑法第二條第一項定有明文。此條係規範行為後法律變
    更所生新舊法律比較適用之準據法，是刑法第二條第一項本
    身雖經修正，但無比較新舊法適用之問題，應一律適用裁判
    時之現行刑法第二條第一項之規定，為「從舊從輕」之比較
    ；又新舊刑法關於刑之規定，雖同採從輕主義，惟比較時仍
    應就罪刑有關之共犯、未遂犯、想像競合犯、牽連犯、連續
    犯、結合犯，以及累犯加重、自首減輕暨其他法定加減原因
    （如身分加減）與加減比例等一切情形，綜其全部之結果，
    而為比較，再適用有利於行為人之法律處斷，而不得一部割
    裂分別適用不同之新舊法（最高法院二十四年上字第四六三
    四號判例意旨、九十五年第八次刑事庭會議決議參照）。準
    此：
（一）刑法第三十三條第五款有關罰金之最低數額部分，刑法分
      則編各罪所定罰金之貨幣單位原為銀元，修正前刑法第三
      十三條第五款規定：「罰金：（銀元）一元以上」，而銀
      元與新臺幣間之折算，依現行法規所定貨幣單位折算新臺
      幣條例規定，以銀元一元折算新臺幣三元；修正後刑法第
      三十三條第五款則規定：「罰金：新臺幣一千元以上，以
      百元計算之」；經比較修正前、後之規定，修正後刑法第
      三十三條第五款所定罰金之最低數額，較之修正前提高，
      自以修正前刑法第三十三條第五款規定有利於被告。
（二）修正前刑法第六十八條規定：「拘役或罰金加減者，僅加
      減其最高度。」，惟此次刑法修正，既將罰金最低金額修
      正為新臺幣一千元，當不致因加減其最低度，而產生不滿
      一元之零數，允宜與有期徒刑相同，許其最高度及最低度
      同加減之，故併入修正後刑法第六十七條，而規定為：「
      有期徒刑或罰金加減者，其最高度及最低度同加減之。」
      ，本案被告茲因係幫助犯而減輕其刑（詳後述），因修正
      前刑法第六十八條規定罰金最低度不予減輕，較諸修正後
      刑法第六十七條規定罰金最低度亦予減輕之規定，修正後
      之規定較有利於被告。
（三）綜合上述各條文修正前、後之比較，修正後之刑法第六十
      七條雖較有利於被告，但因刑法修正前，關於罰金刑之最
      低罰金數額僅為銀元一元，即令提高倍數後，亦遠較刑法
      修正後之最低罰金數額（新臺幣一千元）為低，故縱令修
      正前最低罰金數額依修正前刑法第六十八條未減輕，亦較
      修正後最低罰金數額適用修正後刑法第六十七條減輕後之
      金額為低。故整體觀察，修正後之刑法規定未較修正前規
      定有利於被告，依刑法第二條第一項前段之規定，仍應適
      用修正前規定。
（四）又按比較適用最有利於行為人之法律時，應就罪刑有關之
      共犯、未遂犯、連續犯、牽連犯、結合犯、以及累犯加重
      、自首減輕、暨其他法定加減原因、與加減例等一切情形
      ，綜其全部之結果，而為比較，再適用有利於行為人之法
      律處斷，且應就罪刑有關之一切情形，比較其全部之結果
      ，而為整個之適用，不能割裂而分別適用有利益之條文，
      最高法院二十四年上字第四六三四號、二十七年上字第二
      六一五號判例固足參照，但此所謂不能割裂適用，係指與
      罪刑有關之本刑而言，並不包括易刑處分在內。詳言之，
      有關易科罰金、易服勞役之刑罰執行，仍應比較新舊法之
      規定，適用最有利於行為人之法律，依刑法第二條第一項
      之從舊從輕原則定其易刑之折算標準（最高法院九十五年
      第八次刑事庭會議決議、九十六年度臺上字第二七九○號
      刑事判決可資參照）。而被告犯罪時之刑法第四十一條第
      一項前段規定：「犯最重本刑為五年以下有期徒刑以下之
      刑之罪，而受六個月以下有期徒刑或拘役之宣告，因身體
      、教育、職業、家庭之關係或其他正當事由，執行顯有困
      難者，得以一元以上三元以下折算一日，易科罰金。」，
      被告行為時之易科罰金折算標準，修正前罰金罰鍰提高標
      準條例第二條前段（現已刪除）規定，就其原定數額提高
      為一百倍折算一日，則本件被告行為時之易科罰金折算標
      準，應以銀元三百元折算一日，經折算為新臺幣後，應以
      新臺幣九百元折算為一日。惟九十五年七月一日修正公布
      施行之刑法第四十一條第一項前段則規定：「犯最重本刑
      為五年以下有期徒刑以下之刑之罪，而受六個月以下有期
      徒刑或拘役之宣告者，得以新臺幣一千元、二千元或三千
      元折算一日，易科罰金。」，比較修正前後之易科罰金折
      算標準，以九十五年七月一日修正公布施行前之規定，較
      有利於被告，依刑法第二條第一項前段規定，應適用修正
      前刑法第四十一條第一項前段諭知易科罰金之折算標準。
三、被告基於幫助他人犯罪之不確定故意，將所申設之郵局帳戶
    領款所需之相關物品、資料交付他人，供他人作為詐騙之用
    ，並未參與詐欺犯行構成要件之實施。而被告行為後，刑法
    第三十條亦經修正施行，然僅係幫助犯之文字修正，非屬法
    律之變更，應適用裁判時之法律，有最高法院九十五年第二
    十一次刑事庭會議決議可資參照。是核被告所為，係犯刑法
    第三十條第一項前段、第三百三十九條第一項之幫助詐欺取
    財罪，茲依刑法第三十條第二項之規定，按正犯之刑減輕之
    。又被告行為後刑法第四十七條並經修正公布施行，然行為
    後法律雖經修正，但對行為人倘無有利或不利之情形者，即
    應逕行適用裁判時法，不生須依刑法第二條第一項為新舊法
    律比較之問題（最高法院九十五年十一月七日九十五年度第
    二十一次刑事庭會議決議意旨參照）。而其曾因公共危險、
    傷害案件，先後經本院以判處有期徒刑六月緩刑三年、三月
    確定，嗣緩刑經撤銷，上開二罪接續執行，於九十四年二月
    十四日易科罰金執行完畢，有臺灣高等法院被告前案紀錄表
    一份在卷可稽，其於受徒刑之執行完畢後，五年以內故意再
    犯本件有期徒刑以上之罪，則不論依修正前刑法第四十七條
    或修正後之刑法第四十七條第一項之規定，均構成累犯，對
    被告而言並無有利或不利之情形。依前述說明，自無比較新
    舊法律適用之必要，應逕行適用修正後刑法第四十七條第一
    項規定論以累犯，依法加重其刑，並先加後減之。
四、原審以被告之犯行，事證明確，予以論罪科刑，固非無見。
    惟查，原判決宣示後，中華民國九十六年罪犯減刑條例業經
    立法院於九十六年六月十五日三讀通過，並自九十六年七月
    十六日施行，該條例第二條第一項明定：犯罪在九十六年四
    月二十四日以前者，除本條例另有規定外，依下列規定減刑
    ：一、死刑減為無期徒刑。二、無期徒刑減為有期徒刑二十
    年。三、有期徒刑、拘役或罰金，減其刑期或金額二分之一
    。而被告上開犯行之犯罪時間在九十六年四月二十四日以前
    ，復無該條例所規定不得減刑之例外情形，自合於上開條例
    第二條第一項第三款之規定，應依法減其宣告刑二分之一，
    原審未及引用該條例之規定，就被告之宣告刑予以減刑，自
    有未洽。而被告上訴請求從輕量刑云云，惟按刑之量定，係
    實體法上賦予法院得為自由裁量之事項，倘其未有逾越或濫
    用法律所規定裁量之外部及內部性界限，並符合法規範之體
    系及目的，遵守一般有效之經驗及論理法則，即不得任意指
    為違法（最高法院七十五年臺上字第七○三三號判例參照）
    。原審基於調查審理所認定之事實，斟酌卷內所存資料及刑
    法第五十七條所定之一切情狀，在法定刑度內加以考慮而為
    量刑，妥適反應其所認定之犯罪事實與全案情節，罰當其罪
    ，尚無失出，厥無瑕疵可指。況被告亦未提出於原審判決後
    ，有何其他足以影響量刑輕重之新事實發生，諸如被告獲得
    被害人之諒解等等，從而，本件被告上訴請求從輕量刑，為
    無理由。惟原判決既有上述可議之處，自應由本院合議庭將
    原判決予以撤銷改判。爰審酌被告幫助他人詐欺之犯行擾亂
    金融秩序，幫助詐欺行為對被害人產生之損害非微，及其犯
    後坦承犯行惟尚未與被害人達成和解、賠償被害人所受損害
    之態度、犯罪之動機、目的、手段、智識程度等一切情狀，
    量處如主文第二項所示之刑，並依中華民國九十六年罪犯減
    刑條例第二條第一項第三款規定，依法減其宣告刑二分之一
    ，併均依修正前刑法第四十一條第一項前段規定，諭知易科
    罰金之折算標準。
五、被告經合法傳喚，無正當之理由不到庭，爰不待其陳述，逕
    行判決。
六、據上論斷，應依刑事訴訟法第四百五十五條之一第一項、第
    三項、第三百六十九條第一項前段、第三百六十四條、第三
    百七十一條、第二百九十九條第一項前段，刑法第二條第一
    項前段、第三十條第一項前段、第二項、第三百三十九條第
    一項、第四十七條第一項，修正前刑法第四十一條第一項前
    段，刑法施行法第一條之一第一項、第二項前段，中華民國
    九十六年罪犯減刑條例第二條第一項第三款、第七條、第九
    條，修正前罰金罰鍰提高標準條例第二條前段，現行法規所
    定貨幣單位折算新臺幣條例第二條，判決如主文。
本案經檢察官徐鈺婷到庭執行職務。
中　　華　　民　　國　九十六　年　　九　　月　二十一　日
                  刑事第四庭  審判長法　官　蔡憲德
                                    法　官　王慧娟
                  　　　　　　　    法　官　吳育霖
上列正本證明與原本無異。
本件不得上訴。
中　　華　　民　　國　九十六　年　   九　 月　二十一　日
                                    書記官  林美芳
附錄本案論罪科刑法條：
刑法第三百三十九條（普通詐欺罪）
意圖為自己或第三人不法之所有，以詐術使人將本人或第三人之
物交付者，處五年以下有期徒刑、拘役或科或併科一千元以下罰
金。
以前項方法得財產上不法之利益或使第三人得之者，亦同。
前二項之未遂犯罰之。
